【裁判字號】    91,訴,968
【裁判日期】    920227
【裁判案由】    徵收補償
【裁判全文】
高雄高等行政法院裁定                              九十一年度訴字第九六八號
    原      告  甲○○
    被      告  屏東縣政府
    代  表  人  乙○○縣長
右當事人間因徵收補償事件，原告不服內政部中華民國九十一年十月九日台內訴字第
○九一○○○六七四二號訴願決定，提起行政訴訟。本院裁定如左︰
    主  文
原告之訴駁回。
訴訟費用由原告負擔。
    理  由
一、按人民因中央或地方機關之違法行政處分，認為損害其權利或法律上利益，經依
    訴願法提起訴願而不服其決定者，依行政訴訟法第四條第一項之規定，固得向高
    等行政法院提起撤銷訴訟。惟所謂行政處分，依訴願法第三條第一項之規定，係
    指中央或地方機關就公法上具體事件所為之決定或其他公權力措施而對外直接發
    生法律效果之單方行政行為而言。至行政機關所為單純事實之通知或理由之說明
    ，既不因該項通知或說明而生何法律上之效果者，自非行政處分，即不得對之提
    起行政爭訟（訴願或行政訴訟），最高行政法院（即前行政法院）著有四十四年
    度判字第十八號、六十二年度裁字第四十一號判例可資參照。次按「原告之訴，
    有起訴不合程式或不備其他要件者，行政法院應以裁定駁回之。」亦為行政訴訟
    法第一百零七條第一項第十款所明定。
二、原告起訴略以：原告所有坐落於屏東市○○段○○段四四地號土地及其地上物（
    即門牌屏東市豐田里田寮巷九八號）雖登記在其妻鍾黃梅英名下，惟依修正前民
    法第一千零十七條第二項規定，係屬夫原告所有。詎被告於八十一年間公告徵收
    上開土地及建物，卻將徵收補償費誤發放予登記名義人即鍾黃梅英，致使原告權
    益受損。嗣經原告異議，惟遭被告以八十二年六月十七日八二屏府地權字第八八
    ○八四號函駁復在案。原告不服，循序提起訴願、再訴願及行政訴訟，案經改制
    前行政法院於八十三年五月三日以八十三年度判字第九二六號判決撤銷再訴願決
    定、訴願決定及原處分關於房屋補償部分。然被告卻不思適法處理，仍堅持原處
    分，而以八十三年七月八日八三屏府地權字第九九九二五號函含糊說明原徵收上
    開房屋之補償發給予該鍾黃梅英具領，並無不合等語。原告不服，仍持續陳情，
    依民法第一百二十五條、一百二十九條及一百三十條相關時效之規定，本件徵收
    補償案件尚未確定，訴願機關卻對原告之訴願宣告不予處理，爰依法提起行政訴
    訟云云。
三、經查，系爭坐落於屏東縣屏東市○○段○○段四四地號土地及其地上物，原登記
    為原告之配偶鍾黃梅英所有，此有土地及建物登記謄本在卷可稽。又被告於八十
    一年間為辦理屏東都市計畫中正國民中學（文中三）校地取得，前經報奉臺灣省
    政府准予照案徵收，並經被告以八十一年十月二十九日八一屏府地權字第一四七
    八八四號公告徵收，而其地價及地上物補償費業經鍾黃梅英於八十二年二月十一
    日具領完竣。原告旋於八十二年三月三日提出聲明書，指稱系爭土地及其地上物
    為夫妻聯合財產，依七十四年六月三日修正前民法第一千零十七條第二項規定屬
    其所有，案經被告以八十二年三月十九日八二屏府地權字第四一二○二號函駁復
    。原告仍有異議，復於八十二年三月二十五日及六月一日再提起陳情，主張被告
    將系爭土地及建築物補償費發交其妻鍾黃梅英領取，嚴重損害其權益，惟仍經被
    告以八十二年四月十三日八二屏府地權字第四五二一二號、八十二年四月十九日
    八二屏府地權字第五一三○四號及八十二年六月十七日八二屏府地權字第八八○
    八四號函駁復在案。原告仍然不服，循序提起訴願、再訴願及行政訴訟，案經改
    制前行政法院以系爭房屋既未申辦建物所有權第一次登記，而原始取得所有權人
    為誰，卷無資料可資認定，事實不明，無從據以審理，應由被告重行查明為由，
    於八十三年五月三日以八十三年度判字第九二六號判決撤銷再訴願決定、訴願決
    定及原處分關於房屋補償部分。嗣經被告重新查明事實，乃以八十三年七月八日
    八三屏府地權字第九九九二五號函重為處分，處分內容為「．．．二、．．．(一)
    、系爭土地坐落屏東市○○段○○段四四號，係前因政府辦理地籍圖重測由原水
    源段九十二號改編。本府雖於五十四年四月十九日（五四）屏府建土字第二五一
    號發給建築許可執照，由申請人鍾黃梅英收執（本項資料由台端提供）。並經屏
    東地政事務所八十三年五月二十八日八三屏所地一字七七六四號函查報，該建物
    未辦理建物第一次總登記。(二)、經查該系爭房屋門牌，即屏東市豐田里田寮巷九
    十八號，案經本府交據本縣稅捐稽徵處八十三年六月十八日八三屏稅財字第三五
    八二八號函查報：「．．．係於民國五十五年設籍，納稅義務人為鍾黃梅英女士
    」有案。(三)、綜合以上各點理由，該系爭房屋雖未完成建物第一次登記，而房屋
    經建造始存在，建造人無待登記即原始取得所有權，有最高法院四十一台上字第
    一○三九號判例可資參照。行政法院判決理由旨意甚明。本案既經本府重行查明
    ，系爭房屋之申請建築許可及納稅義務人均為鍾黃梅英，故原徵收系爭房屋之補
    償發給予該鍾黃梅英具領，並無不合。本府八十二年六月十七日八二屏府地權字
    第八八○八四號函所為原處分應予維持，併此說明。」惟原告仍不甘服，乃改向
    臺灣屏東地方法院訴請國家賠償，惟歷經臺灣屏東地方法院、臺灣高等法院高雄
    分院及最高法院，均駁回原告之訴訟。原告仍表不服，於九十一年五月十日向被
    告再次陳情，復經被告以九十一年五月二十二日屏府地徵字第○九一○○八○七
    ○六號函復原告在案。茲觀諸該函內容，僅係重申被告八十三年七月八日八三屏
    府地權字第九九九二五號函之意旨，而非對原告請求之事項有所准駁，核屬單純
    事實之說明，並不生具體的法律上效果，自非行政處分，即不得對之提起行政爭
    訟，以求救濟。是原告對被告上開函復提起訴願，訴願機關以該函非行政處分，
    予以不受理，並無不合。從而原告提起本件撤銷之訴，揆諸上開說明，自難認為
    合法，應予駁回。又原告起訴既非合法，其實體上主張，即毋庸審究，附此說明
    。
四、據上論結，本件原告之訴為不合法，依行政訴訟法第一百零七條第一項第十款、
    第一百零四條、民事訴訟法第九十五條、第七十八條，裁定如主文。
中      華      民      國    九十二    年      二      月    二十七    日
                              高雄高等行政法院第四庭
                                          審判長法官  高秀真
                                          法      官  簡慧娟
                                          法      官  邱政強
右為正本係照原本作成。
如不服本裁定，應於裁定送達後十日內以書狀敘明理由，經本院向最高行政法院提出
抗告（須按對造人數附具繕本）；並應預繳送達用掛號郵票六份（每份三十四元）。
中      華      民      國    九十二    年      二      月    二十七    日
                                          法院書記官  涂瓔純


司法院資訊處製作；財團法人民間司法改革基金會備份。
